臺灣高等法院臺南分院民事判決　96年度家上字第10號
上　訴　人　乙○○○
訴訟代理人　己 ○ ○
被 上訴 人　丙 ○ ○
　　　　　　丁 ○ ○
　　　　　　戊 ○ ○
上三人共同
訴訟代理人　甲 ○ ○
上列當事人間請求分割遺產等事件，上訴人對於中華民國95年11
月6日臺灣臺南地方法院第一審判決（95年度家訴字第36號）提
起上訴，本院於96年8月7日言詞辯論終結，判決如下：
    主  文
上訴駁回。
第二審訴訟費用由上訴人負擔。
    事  實
甲、上訴人方面：
一、聲明：求為判決：(一)原判決廢棄。(二)被上訴人等應連帶給付
    上訴人新台幣（下同）2,590,325元，並自起訴之翌日即民
    國（下同）95年3月15日起至清償日止，按年息百分之5計算
    之利息。(三)第一、二審訴訟費用均由被上訴人等負擔。
二、陳述：除與原判決記載相同者，茲引用之外，補稱略以：
（一）被繼承人曾同成於94年5月23日死亡，其遺產（以下簡稱
      系爭遺產）經上訴人重新計算後之價值，合計為10,361,
      300元：
    1.土地、建物各3筆：即坐落台南市○○段290之185地號、
      2027之2地號、2027之3地號之3筆土地及門牌號碼為台南
      市○○路37號、台南市○○路○段140巷22號、台南市○○
      路○段140巷24號之3幢房屋，其價值為9,091,300元。
    2.汽車1部：車牌號碼6W-8261白色匯豐汽車1部，價值18萬
      元。
    3.租金：被繼承人曾同成所遺房屋租金之計算，自94年6月
      算至95年6月止，總計13個月，按每月租金5萬元計算，小
      計有租金收入65萬元；另自95年7月至96年5月止，總計11
      個月，按每月租金4萬元計算，小計有租金收入44萬元，
      故算至96年5月止，租金收入合計有109萬元。
（二）上訴人為被繼承人曾同成之配偶，而被上訴人等3人為被
      繼承人曾同成之第一順序繼承人，依民法第1144條規定，
      上訴人與被上訴人等3人之應繼分均各為4分之1，故就被
      繼承人曾同成所遺總價值10,361,300元之遺產，上訴人所
      分得繼承之財產價額為2,590,325元。
（三）上訴人為被繼承人曾同成之配偶，依民法第1138條第1項
      、第1147條、第1148條之規定，於曾同成死亡時即為繼承
      人，此亦經被上訴人等承認及為原審所確認。而土地法第
      17、18條及內政部90年3月23日（90）台內地字第9004760
      號函文雖有「越南人不得在我國取得或設定土地權利」之
      規定，但只是禁止越南人取得或設定我國土地之權利，並
      不能剝奪越南人之法定繼承權，故土地法第18條及上開內
      政部函文之規定，乃於越南人為中華民國人之繼承人時，
      對其繼承遺產之方法及效果所為之限制，並未進一步剝奪
      其繼承權，而繼承財產如有以土地、房屋為標的者，應將
      上訴人身為繼承人之繼承權利折算為價額。例如：台灣地
      區與大陸地區人民關係條例第67條第4項規定：「第1項遺
      產中，有以不動產為標的者，應將大陸地區繼承人之繼承
      權利折算為價額。」即是本於承認大陸地區人民繼承權之
      存在，而就分割遺產之方法及效果所為之限制。上訴人既
      為被繼承人曾同成之繼承人，依民法第1164條規定，除法
      律另有規定或契約另有訂定者外，繼承人自得隨時請求分
      割遺產。
（四）又依民法第824條第2項規定，裁判分割之方法有「原物分
      配」及「變價分配」2種，今原審判決不採「變價分配」
      之方法以實現上訴人本於繼承權之請求，竟不經言詞辯論
      ，以上訴人為越南國人，曲解土地法第18條及內政部上開
      函文規定，逕自認為「因原告 (即上訴人)不得在我國取
      得不動產權利」，故「原告 (即上訴人)不得依繼承權請
      求裁判分割系爭遺產」，駁回上訴人於原審之訴。原審判
      決將「權利行使之方法與效果」與「權利本身」混淆倒置
      ，以「權利行使之方法與效果」受有限制而回推否定「權
      利本身」之存在，如此判決顯然曲解法律，剝奪上訴人受
      中華民國民法所保障之繼承權利，自有違誤。
（五）依民法第1151條規定，繼承人有數人時，在分割遺產前，
      各繼承人對於遺產為公同共有；再依民法第1164條規定，
      除法律另有規定或契約另有訂定者外，繼承人自得隨時請
      求分割遺產；另依民法第830條第2項規定準用第824條第2
      項規定，共有物分割之方法，不能協議決定者，法院得因
      任何共有人之聲請，命為「一、以原物分配於各共有人。
      二、變賣共有物，以價金分配於各共有人。」今上訴人對
      被繼承人曾同成之遺產有繼承權已如上述，自得隨時請求
      分割遺產。雖上訴人為越南國人，因尚未取得中華民國國
      籍，就系爭土地、建物無法辦理不動產繼承登記，故就土
      地、建物部分，自無由採取「原物分配」方式分割；而遺
      產中之汽車部分，性質上亦無法採「原物分配」方式分割
      。惟仍可採「變價分配」之途以實現上訴人本於繼承權之
      請求。
（六）綜觀土地法第3章對外國人地權限制之規定（第17條至第2
      4條）：其中第17條第2項本文規定「前項移轉，不包括因
      『繼承』而取得土地」、第20條第1項前段規定「外國人
      依前條需要取得土地，應檢附相關文件，申請該管直轄市
      或縣 (市)政府核准，土地有變更用途或為『繼承』以外
      之移轉時，亦同。」對照第18條之前後法文當可發現，第
      17條對於外國人取得特定土地之限制並不包括繼承 (僅於
      該條但書規定外國人因繼承取得特定土地須3年內出售予
      本國人)，第20條對外國人取得第19條所列土地之程序規
      定亦將因繼承所為之移轉加以排除，是以，同列為土地法
      第3章對外國人地權限制之第18條規定，實不應包括因繼
      承之取得，俾與該條之前後法文一貫以符整體法律體系。
      況再觀之土地法第17條係針對外國人取得特定重要土地所
      為之限制，其尚且將因繼承之取得排除於此限制之外，舉
      重以明輕，對第18條外國人取得其他土地限制之解釋，更
      不應包括繼承之取得。基於上述對法律整體解釋之一貫性
      ，上訴人認為土地法第18條對外國人地權限制之規定，應
      為限縮解釋，不應將繼承之取得包括在內。
（七）縱鈞院於審理後仍認定上訴人之前開意見尚無可採，上訴
      人仍得請求2,590,325元之遺產折算價額：
    1.若認為土地法第18條所為之限制包括繼承，其亦僅止於對
      外國人繼承遺產之「方法與效果」所為之限制，並未進一
      步剝奪外國人之繼承權，是以，如繼承之財產有以土地為
      標的者，自應將外國人身為繼承人之繼承權利折算為價額
      。
    2.況就本件而言，如將被繼承人之遺產折算為價額予以分配
      ，既無違土地法第18條規定之限制，復對上訴人法律所保
      障之繼承權利亦得予以維護，可謂乃一最符公平正義且適
      法之遺產分配方式。
（八）末按土地法第18條所規定對於外國人地權限制之項目僅止
      於「土地」，並不及於建築改良物（依土地法第1條規定
      「本法所稱土地，謂水陸及天然富源。」)是以，對於系
      爭遺產項目中，關於建物3筆部分，當無土地法第18條限
      制之適用。
（九）系爭遺產中關於3筆土地與3幢建物之價值，根據財政部台
      灣省南區國稅財產歸屬資料清單所示，其總值合計為9,09
      1,300元。若鈞院審查後認為財政部南區國稅局對上開不
      動產價值之估算不可採，或被上訴人對此尚有爭執，則上
      訴人請求鈞院將上開不動產送請鑑定，以確定其價值。
（十）本件最大之爭點即在於土地法第18條之解釋與適用問題，
      惟該條之規定與世界貿易組織 (WTO)各會員國間所遵循之
      「國民待遇原則」存有極大之衝突，而我國既已為WTO成
      員之一，對外國人權利之保護自應遵循該「國民待遇原則
      」，而負有予內外國人同等權利保護待遇之義務，實不應
      再依土地法第18條所規定之方式作為認定是否給予外國人
      取得土地權利保護之標準。又內政部及行政院科技顧問組
      更是早於92年11月間即提議刪除土地法第18條，立法院亦
      有數十位委員提案刪除該規定，此有立法院法制局96年3
      月19日之專題研究報告可稽。是以，懇請鈞院鑒核上訴人
      96年6月25日準備 (二)狀所述之理由，並參酌96年3月19
      日立法院法制局所提出刪除土地法第18條之專題研究報告
      ，在立法院刪除該條規定前，對該土地法第18條為限縮解
      釋，惠賜判決如上訴人變更後訴之聲明，以符法律解釋一
      慣性與國際法制原則，並保人權。
三、證據：除援用原審提出者外，補提租賃契約書、保管箱開箱
    紀錄單、96年3月19日立法院法制局專題研究報告摘要影本
    各1份等為證。
乙、被上訴人方面：
一、聲明：求為判決：(一)上訴駁回。(二)第二審訴訟費用由上訴人
    負擔。
二、陳述：除與原判決記載相同者，茲引用之外，補稱略以：
（一）按法律行為，違反強制或禁止之規定者，無效；民法第71
      條前段定有明文。而土地法第18條有關外國人在我國取得
      或設定土地權利之規定，乃國家政策經立法機關通過所制
      定之禁止規定。上訴人雖因結婚關係成為被上訴人等先父
      ( 被繼承人)之配偶，但仍未取得我國國籍，仍屬外國人
      ，且其本國越南對我國人民在該國又無平等互惠規定，已
      有內政部函文影本附卷可稽，是縱或被上訴人等願意與其
      共同繼承系爭遺產，按諸上述法規，仍然無效。
（二）至上訴人另請求以變價分配方式分割系爭遺產，更是本末
      倒置。分割共有物雖係共有人權利之行使，惟必得具備「
      共有」之權利本身為前提要件，上訴人既因上述法規限制
      而欠缺權利本身 (即其非系爭遺產之共有人)，則上訴人
      即無分割共有物之權利可得行使，殆無疑義。
（三）被上訴人等先父，生前誤交損友遺棄家母，再娶上訴人為
      妻，不久而逝。上訴人當晚即行離去而棄被上訴人等先父
      之後事於不顧，今竟與被上訴人等先父損友合作為爭取系
      爭遺產一再濫訴，被上訴人等困擾至極，為求息事寧人，
      被上訴人等願意盡力而為支付上訴人返國之旅費，均不為
      上訴人接受，實因有居心不良之人在後挑撥圖利，被上訴
      人等亦無可奈何，並非對其置之不理。
（四）按特別法優於普通法，中央法規標準法第16條規定：「法
      規對其他法規所規定之同一事項而為特別規定者，應優先
      適用之。其他法規修正後，仍應優先適用。」上訴人依民
      法第1138條規定雖具備繼承人身份，但因其尚未取得我國
      國籍仍屬越南人，則依土地法第18條之規定與內政部90年
      3月23日（90）台內地字第9004760號函，上訴人對遺產中
      之土地與建物之繼承權已被排除，其對系爭遺產即欠缺「
      共有」之權利主體，故其主張依民法第824條第2項規定，
      請求鈞院准以「變價分配」方式來分割系爭遺產，顯然於
      法不合。
（五）被上訴人等至今仍未向地政機關申請繼承登記，享受系爭
      遺產之權利，而上訴人亦不願出面辦理，則長此以往，依
      土地法第73-1條之規定，上訴人對此之請求權尚未發生，
      且將來亦應向國有財產局請求。
（六）再者，被繼承人（被上訴人等先父）生前罹病住院時，上
      訴人身為配偶即行離去，不但未盡照護之責，且被上訴人
      等先父過世後，上訴人亦未返回為被上訴人等先父辦理喪
      葬後事。醫藥與喪葬費用數十萬元全由家母甲○○支付，
      上訴人理應分攤償還。
（七）上訴人另請求租金每月5萬元，租金於95年7月17日起調降
      為每月4萬元，被上訴人已提出租約為證，上訴人對此如
      有意見，應由上訴人另行舉證才合理。又租金1,090,000
      元必須扣除100,000元（此為應返還承租人之擔保金，承
      租人於租約成立時即已交付被繼承人），餘990,000元。
      被繼承人死亡後之喪葬費用共計415,766元，此有收據可
      稽，已由被上訴人等給付，亦應由遺產中扣除。綜上，本
      件遺產總額為754,234元，應由兩造4人平均繼承即每人
      188,559元，上訴人超過此部分之請求，應予駁回。
三、證據：除援用原審提出者外，補提內政部90年3月23日（90
    ）台內地字第9004760號函、存款對帳單、汽車新領牌照登
    記書、收據、汽車出廠與貨物稅完稅照證、發票、租賃契約
    書各1份、繳款書2份、喪葬費收據10張影本、戶籍謄本3份
    、土地、建物謄本6份等為證。
丙、本院依上訴人之聲請向財政部南區國稅局函詢納稅義務人曾
    同成之92、93年度綜合所得情形，及檢送汽車新領牌照登記
    書，函請臺灣省汽車商業同業公會鑑定車牌號碼6W-8261白
    色匯豐汽車1部於目前中古市價車輛價值。
    理  由
壹、程序方面：
    按「訴之變更或追加，非經他造同意，不得為之。但第255
    條第1項第2款至第6款情形，不在此限。」又「訴狀送達後
    ，原告不得將原訴變更或追加他訴。但有下列各款情形之一
    者，不在此限：二請求之基礎事實同一者。三擴張或減縮應
    受判決事項之聲明者。四因情事變更而以他項聲明代最初之
    聲明者。五該訴訟標的對於數人必須合一確定時，追加其原
    非當事人之人為當事人者。六訴訟進行中，於某法律關係之
    成立與否有爭執，而其裁判應以該法律關係為據，並求對於
    被告確定其法律關係之判決者。」民事訴訟法第446條第1項
    、第255條第1項第2款至第6款分別定有明文。查上訴人於本
    院上訴聲明原請求「被上訴人等應協同上訴人就如上訴人95
    年12月1日上訴狀附表（見原審卷第8頁）之遺產，按上訴人
    及被上訴人等3人之應繼分各4分之1，辦理繼承登記，並依
    上開繼承登記應繼分分割」（見本院卷第6頁），嗣後於96
    年3月12日具狀變更上訴聲明請求「就被繼承人曾同成之遺
    產，按上訴人及被上訴人等之應繼分各4分之1為裁判分割」
    （見本院卷第78頁），又於96年4月26日具狀變更上訴聲明
    請求「被上訴人等應連帶給付上訴人2,595,325元，並自起
    訴之翌日即95年3月15日起至清償日止，按年息百分之5計算
    之利息」（見本院卷第105頁），再於96年8月1日具狀減縮
    上訴聲明請求「被上訴人等應連帶給付上訴人2,590,325元
    ，並自起訴之翌日即95年3月15日起至清償日止，按年息百
    分之5計算之利息」（見本院卷第132頁），核其訴之聲明所
    請求之基礎事實同一，且核屬減縮應受判決事項之聲明，依
    上開民事訴訟法第446條第1項及第255條第1項第2、3款之規
    定，應予准許，合先敘明。
貳、實體方面：
一、上訴人起訴主張：被繼承人曾同成（男，40年4月16日生，
    身分證統一編號：Ｚ000000000號）與上訴人乙○○○於90年
    10月25日結婚，被上訴人丙○○、丁○○、戊○○係被繼承
    人與前配偶甲○○所生之子女，嗣被繼承人於94年5月13日
    死亡，其所遺之系爭遺產應由上訴人及被上訴人等共同繼承
    ，上訴人欲辦理繼承登記，屢向被上訴人商量，惟被上訴人
    均置之不理，因而訴請裁判分割系爭遺產，並請求被上訴人
    等應連帶給付上訴人2,590,325元，並自起訴之翌日即95年3
    月15日起至清償日止，按年息百分之5計算利息之判決等語
    。
二、被上訴人等人則以：上訴人係越南國人，依法無法辦理繼承
    登記，且越南國對我國人民在該國無平等互惠之規定，是則
    ，上訴人對系爭遺產中土地與建物之繼承權已被排除，其對
    系爭遺產即欠缺共有之權利主體，故其主張依民法第824條
    第2項規定，請求以變價分配方式來分割系爭遺產，顯然與
    法不合等語，資為抗辯。
三、兩造對於被繼承人曾同成於94年5月23日死亡，遺產計有坐
    落台南市○○段290之185地號、2027之2地號、2027之3地號
    之3筆土地及門牌號碼為台南市○○路37號、台南市○○路○
    段140巷22號、台南市○○路○段140巷24號之3幢房屋、車牌
    號碼6W-8261白色匯豐汽車1部，及所遺房屋租金等；上訴人
    為被繼承人曾同成之配偶，屬越南籍，現未取得我國國籍，
    仍屬外國人，而被上訴人等3人為被繼承人曾同成與前配偶
    甲○○所生子女，係屬第一順序繼承人等事實，並不爭執，
    復有戶籍謄本1份、財政部臺灣省南區國稅財產歸屬資料清
    單影本1紙、繼承系統表影本1紙為證（見原法院95年度家調
    字第209號卷第22、4、5頁），堪信為實。上訴人另主張伊
    為被繼承人曾同成之第一順序繼承人，自得繼承被繼承人曾
    同成之遺產。又土地法第17、18條及內政部90年3月23日（
    90）台內地字第9004760號函文只是禁止越南人取得或設定
    我國土地之權利，並不能剝奪越南人之法定繼承權。又依民
    法第824條第2項規定，裁判分割之方法有「原物分配」及「
    變價分配」2種，今原審判決不採「變價分配」之方法以實
    現上訴人本於繼承權之請求，即有違誤等情。惟為被上訴人
    所否認，並以前揭情詞置辯。茲應審究者闕為：(一)上訴人為
    越南國人且尚未取得我國國籍，得否在我國繼承取得土地之
    權利? (二)遺產中土地、建物及汽車部分，性質上無法採原物
    分配之方式分割，是否可採變價分配之方法以實現上訴人本
    於繼承權之請求? 經查：
  (一)按外國人在中華民國取得或設定土地權利，以依條約或其本
    國法律，中華民國人民得在該國享受同樣權利者為限，土地
    法第18條定有明文。又按法律行為，違反強制或禁止之規定
    者，無效；民法第71條前段定有明文。而土地法第18條有關
    外國人在我國取得或設定土地權利之規定，乃國家政策經立
    法機關通過所制定之禁止規定。雖同法第17條係針對外國人
    取得特定重要土地所為之限制，但將因繼承之取得排除於此
    限制之外，惟同法第18條係屬後法優於前法之同法第17條。
    因之，對同法第18條外國人取得其他土地限制之解釋，應包
    括繼承之取得，其理至明。再按內政部90年3月23日（90）
    台內地字第9004760號函明示「越南政府對我國人民在該國
    取得（含繼承）或設定土地權利並無互惠規定，故依土地法
    第18條平等互惠規定，越南人不得在我國取得或設定土地權
    利」。末按民法第1164條所定之遺產分割，係以整個遺產為
    一體為分割，並非以遺產中個別之財產分割為對象，亦即遺
    產分割之目的在廢止遺產全部之公同共有關係，而非旨在消
    滅個別財產之公同共有關係（最高法院95年度台上字第1637
    號、86年度台上字第1436號判決意旨參照）。
  (二)查，上訴人原審之訴訟代理人黃文勝已於原審到庭陳述「上
    訴人現在還不能申請身分證，還不能取得國籍，所以現在暫
    時不能辦理登記。」等語（見原審卷第8頁），復有戶籍謄
    本1份在卷足佐，是上訴人為越南國人，且尚未取得我國國
    籍，自堪採信。又被繼承人曾同成之系爭遺產中有上揭土地
    3筆，有前開財政部臺灣省南區國稅財產歸屬資料清單在卷
    可稽，上訴人既為越南國人，依上開土地法第18條之規定及
    內政部函文，上訴人不得在我國繼承取得被繼承人曾同成之
    遺產中之上開土地，應堪認定。
  (三)又被繼承人曾同成之遺產中，除上開土地外，雖尚有上揭建
    物3筆、車牌號碼6W-8261白色匯豐汽車1部、租金1等等，惟
    揆諸上開最高法院裁判之見解，民法第1164條所定之遺產分
    割，係以整個遺產為一體為分割，並非以遺產中個別之財產
    分割為對象，已如前所述，則上訴人既無法繼承取得我國土
    地之權利，自不得對於被繼承人曾同成所留上開土地外其餘
    之遺產請求個別分割，至為明灼。
  (四)上訴人雖主張土地法第18條對外國人地權限制之規定，應為
    限縮解釋，不應將繼承之取得包括在內。又土地法第18條及
    上開內政部函文之規定，乃於越南人為中華民國人之繼承人
    時，對其繼承遺產之方法及效果所為之限制，並未進一步剝
    奪其繼承權，而繼承財產如有以土地、房屋為標的者，應將
    上訴人身為繼承人之繼承權利折算為價額。又遺產中土地、
    建物及汽車部分，性質上無法採原物分配之方式分割，惟仍
    可採變價分配之方法以實現上訴人本於繼承權之請求云云，
    然土地法第18條並未將因繼承而取得之情形排除在外，且如
    前所述，依上開土地法第18條之規定及內政部函文，上訴人
    既不得在我國取得土地之權利，更遑論得以變價分配之方式
    分割系爭遺產中之土地或是將上訴人身為繼承人之繼承土地
    之權利折算為價額，上訴人之前開主張實屬於法無據，而不
    可採。
四、綜上所述，本件上訴人主張伊為被繼承人曾同成之配偶，被
    繼承人所遺之系爭遺產應由伊與被上訴人即被繼承人與前配
    偶甲○○所生之子女共同繼承，因而訴請裁判分割系爭遺產
    ，並請求裁判分割被繼承人曾同成之系爭遺產等語，為不足
    採，被上訴人抗辯尚屬可信。是則上訴人執此主張被上訴人
    應連帶給付上訴人繼承部分折算之價額云云，自屬無據。從
    而，上訴人本於繼承之法律關係，而請求被上訴人等應連帶
    給付上訴人2,590,325元，並自起訴之翌日即95年3月15日起
    至清償日止，按年息百分之5計算之利息，顯無理由，難予
    准許。原審為上訴人敗訴之判決，並不經言詞辯論為之，經
    核於法並無不合。上訴意旨指摘原判決不當，求予廢棄改判
    ，為無理由，應予駁回。
五、本件事證已臻明確，兩造其餘攻擊防禦方法及證據資料，核
    與本件判決結果不生影響，不予一一論述，併予敘明。
六、據上論結，本件上訴為無理由，依民事訴訟法第449條第1項
    、第78條，判決如主文。
中　　華　　民　　國　　96　　年　　8 　　月　　21　　日
　　　　　　　　　民事第四庭　  審判長法　官  王惠一
　　　　　　　　　　　　　　          法　官  林永茂
　　　　　　　　　　　　　　          法　官  王浦傑
上為正本係照原本作成。
如對本判決上訴，須於判決送達後20日內向本院提出上訴狀，未
表明上訴理由者，應於上訴後20日內，向本院提出理由書（須附
繕本）。依法須繳納裁判費並應委任律師為訴訟代理人，始得上
訴。
中　　華　　民　　國　　96　　年　　8 　　月　　21　　日
                                      書記官  廖英琇
【附記】
民事訴訟法第466條之1：
(1)對於第二審判決上訴，上訴人應委任律師為訴訟代理人。但上
  訴人或其法定代理人具有律師資格者，不在此限。
(2)上訴人之配偶、三親等內之血親、二親等內之姻親，或上訴人
  為法人、中央或地方機關時，其所屬專任人員具有律師資格並
  經法院認為適當者，亦得為第三審訴訟代理人。
民事訴訟法第466條之2：
　上訴人無資力委任訴訟代理人者，得依訴訟救助之規定，聲請
  第三審法院為之選任律師為其訴訟代理人。
